【裁判字號】    89,台上,2474
【裁判日期】    890504
【裁判案由】    煙毒
【裁判全文】
最高法院刑事判決                              八十九年度台上字第二四七四號
    上  訴  人  甲○○
右上訴人因煙毒案件，不服台灣高等法院中華民國八十九年一月十八日第二審更審判
決（八十八年度上更(二)字第七五一號，起訴案號：台灣台北地方法院檢察署八十三年
度偵字第一三七三一號），提起上訴，本院判決如左：
    主  文
原判決撤銷，發回台灣高等法院。
    理  由
本件原判決認定上訴人甲○○自民國八十三年三月間起，與吳承柏（成年人，此部分
未據起訴），共同基於營利販賣毒品海洛因之概括犯意，以行動電話0000000
00號為聯絡工具，在台北市○○街口或台北市○○街一三八號八樓之一陳泰宏之住
（租）處，先後六次販賣海洛因予沈清祥，每新台幣（下同）一萬元（毒品重量不詳
）。又於八十三年五月底某日晚上九時許，在台北市○○街一三八號八樓之一，以每
兩七萬元之價格，販賣毒品海洛因予高懿彬；又於同年六月十五日晚上九時許，在上
址復以同一價格販賣海洛因予高懿彬。惟各次販賣毒品所得之金錢，均已費失且未扣
案等情，因而撤銷第一審關於論處上訴人販賣毒品部分之判決，改判仍論處上訴人共
同連續販賣毒品罪刑，固非無見。
惟查，(一)、按科刑判決書所記載之犯罪事實，為論罪科刑適用法律之基礎，凡與適用
法律有關之事項，必須於事實欄內明確認定，詳細記載，並於理由內說明認定犯罪事
實所憑之證據及理由，方為適法。原判決事實認定上訴人自八十三年三月間起，與吳
承柏共同在前揭陳泰宏住處，連續六次販賣海洛因予沈清祥，每次一萬元。嗣又於八
十三年五月底某日晚上九時許，及同年六月十五日晚上九時許，在上址各以每兩七萬
元之價格，販賣毒品海洛因予高懿彬等情。然關於上訴人與吳承柏先後六次販賣海洛
因予沈清祥之時段（即迄何時為止），以及其等前後二次販賣海洛因予高懿彬之具體
數量及販賣所得之金額，則均未予以明確認定，詳細記載，事實尚欠明確。又沈清祥
於警訊中供明向上訴人購買海洛因六次每一錢價格新台幣一萬元云云。原判決未就此
調查，逕於事實內記載（毒品重量不詳）等情，調查亦有未盡。且原判決認定上訴人
夥同吳承柏共同販賣海洛因予沈清祥、高懿彬等人，理由內亦明彼二人有犯意聯絡
與行為分擔，應成立共同正犯。惟其事實欄內對於上訴人與吳承柏二人如何分擔本件
販賣毒品犯罪行為之實施，則未加以認定記載，亦有欠完備，併有可議。(二)、按販賣
毒品罪責之成，立以行為人主觀上具有營利之意圖為其構成要件之一，故行為人是否
有此項犯罪之意思，攸關販賣毒品罪責之成立，除應於判決事實欄內詳予認定記載外
，並應於理由內說明其憑以認定之證據，始為適法。原判決認定上訴人成立販賣毒品
海洛因罪責，雖於事實欄記載上訴人係基於營利之犯意而為，惟並未說明其所憑之證
據及認定之理由，自有理由不備之違法。(三)、又按犯肅清煙毒條例第五條之罪者，其
供犯罪所用或因犯罪所得之財物，均沒收之，同條例第十三條第一項定有明文。此項
沒收係刑法第三十八條第一項第三款、第三項但書之特別規定，採義務沒收主義。故
販賣毒品所得之金錢，苟非已經費失，均應宣告沒收，不以當場扣獲者為限。原判決
事實雖記載上訴人各次販賣毒品所得之金錢，均已費失且未扣案等情，理由內亦為相
同之說明。然本件上訴人販賣毒品所得金錢究為若干﹖憑何得據以認定其販毒所得之
金錢均已費失而不存在﹖此與判斷本件應否適用前揭規定諭知沒收攸關，自應詳予調
查認定，並於理由內明其依據，始為適法。本院前二次發回意旨對此均已加以指明
，乃原判決仍未詳細調查認定，亦未說明其憑以認定上訴人販毒所得之金錢均已費失
之理由，遽謂其販毒所得之金錢均已費失，而不予宣告沒收，致上述瑕疵依然存在，
自非適法。又上訴人在原審否認警方在陳泰宏前揭租住處查扣之塑膠袋一百個為其所
有，辯稱該塑膠袋係陳泰宏經營化學公司裝化學物品所用之物等語（見原審卷第三十
二頁、第四十七頁反面、第六十頁）。原判決認定上開塑膠袋係上訴人所有供預備犯
罪所用之物，並依刑法第三十八條第一項第二款予以宣告沒收，惟亦未說明其憑以認
定上開塑膠袋為上訴人所有之證據及理由，其理由亦有欠備，併有可議。以上或為上
訴意旨所指摘，或為本院得依職權調查之事項，應認原判決仍有撤銷發回之原因。又
本件係本條例修正施行前繫屬之案件，應依修正後規定處理之，併予明。
據上論結，應依刑事訴訟法第三百九十七條、第四百零一條，判決如主文。
中      華      民      國    八十九    年      五      月      四      日
                              最高法院刑事第八庭
                                  審判長法官  吳  雄  銘
                                        法官  池  啟  明
                                        法官  石  木  欽
                                        法官  郭  毓  洲
                                        法官  吳  三  龍
      右正本證明與原本無異
                                              書  記  官
中      華      民      國    八十九    年      五      月      八      日


司法院資訊處製作；財團法人民間司法改革基金會備份。
